【裁判字號】    88,訴,697
【裁判日期】    890429
【裁判案由】    偽造有價證券等
【裁判全文】
臺灣臺南地方法院刑事判決              八十八年度訴字第六九七號
    公  訴  人  臺灣臺南地方法院檢察署檢察官
    被      告  甲○○
    被      告  丁○○
    共同指定辯  乙○○
    護人本院公
    設辯護人
右列被告因偽造有價證券等案件，經檢察官提起公訴 (八十七年度偵字第一三四五號
)，本院判決如左：
    主  文
甲○○、丁○○均無罪。
    事  實
一、公訴意旨以：甲○○、丁○○二人係夫妻，共同基於為自己不法所有意圖之犯意
    聯絡，於民國八十五年一月二十五日召集民間互助會並由甲○○擔任會首，該互
    助會共計二十五會，每會會款新台幣三萬元，採內標制，於每月二十五日晚上於
    台南縣永康市○○○路三八一巷七十七弄十八號開標，詎甲○○、丁○○二人竟
    十五年九月二十五日冒用會員戊○○之名義得標，致其他活會會員因陷於錯誤而
    交付會款；甲○○、丁○○二人又偽刻戊○○之印章，虛以戊○○之名義，簽發
    面額為三萬元、發票日為八十五年九月二十五日，渠等所偽造之本票一紙交付活
    會會員丙○○，以掩飾前開冒標行為。嗣丙○○持前開宋、楊二人所偽造之本票
    欲向戊○○求償時，戊○○始知被騙，案經戊○○訴請偵辦，認甲○○、丁○○
    二人共犯有刑法第二百零一條偽造有價證券及同法第三百三十九條第一項詐欺罪
    嫌。
    理  由
一、按事實之認定，應憑證據，如未能發現相當之證據，或證據不足以證明，自不能
    以推測或擬制之方法，以為裁判之基礎，最高法院著有四十年台上字第八六號判
    例可循。而認定不利於被告之事實，須依積極證據，茍積極證據不足為不利於被
    告事實之認定時，應為有利於被告之認定，更不必有何有利之證據，最高法院三
    十年上字第八一六號判例意旨可資參照。
二、訊據被告甲○○及丁○○均矢口否認有偽造有價證券及詐欺犯行，被告甲○○辯
    稱：八十五年九月二十五日本由告訴人戊○○得標，惟因另會員林文芳急需用錢
    ，乃徵求戊○○之同意將收得之會金交付予林文芳，而以戊○○名義所簽發交付
    其他活會會員之本票，因一時疏忽，乃漏未收回者等語。被告丁○○辯稱：伊為
    一家庭主婦，平日只在料理家務，從未過問甲○○之生意，亦不知其財務狀況，
    有關民間會會務均未參與，只是偶要代得標會員書寫本票時，因甲○○為黑手出
    身字跡拙劣，而代為書寫本票上之文字，實不知有何不法等語。
三、按刑法上所謂偽造有價證券，以無權簽發之冒用他人名義簽發為要件，如果行為
    人基於本人之授權，或其他原因有權簽發者，則與無權之偽造行為不同，最高法
    院五十三年台上字第一八一０號判例足資參照。本件被告甲○○於八十五年一月
    二十五日自任會首招募互助會，每月新台幣三萬元，共有會員二十五人，採內標
    制進行標會，而就標會之程序及會款之繳納方式，證人許國明證稱：參加他的互
    助會，都是內標，標到後就開本票，（因活會人數較多，為了方便起見）可以自
    己開也可以請會首開（之後再蓋章），我都是自己開好交給會首轉交（其他活會
    會員）等語，證人黃聖華證稱：我的本票都是由被告幫我開好，我再去蓋章順便
    收會錢等語，證人李福生亦證：我都是由被告幫我簽寫好，我再自己蓋章等語（
    參見本院八十六年度自字第四五一號偽造有價證券案件八十七年一月六日筆錄）
    ，而本件告訴人戊○○供稱被告欠伊之會款已經算清楚，會款已還給伊等情（見
    八十七年度偵字第一三四五號偵查卷四十二頁及本院審理卷9.訊問筆錄），
    告訴人指被告故意以冒標偽簽本票行騙，尚難認有據。
四、再按民事上之債務不履行，縱係出於可歸責於債務人之事由，茍無足以證明債務
    人自始蓄意以此行詐之積極證據，亦不得以未依約履行債務之事實，推定其具有
    刑事犯罪之故意。而在一般民間互助會之習慣上，合會係會首與會員間所訂立之
    契約，會員與會員間並無法律關係之存在，會員均係對會首負責，以標金（即所
    謂會息）最高者為得標，會員得標時應付出標金，此項標金為未得標會員所應得
    之利益，會員彼此間並不認識或熟悉，因此各會員間為了擔保起見，均會約定：
    得標者應於領取標金時，按其他活會會員數簽發該合會一期金額之本票予會首轉
    交，而活會會員則於每次繳納會款時，均自會首處領取一紙由該期得標之會員（
    即死會）所簽具之票據為憑，是以在會首止會後，因各會員為避免自己損失之擴
    大，活會會員均會試圖以所持之其他會員簽發之本票行使權利，而發票人對他人
    前來收取會款之行為，勢必更加謹慎，此乃事理之常，要無因被告施詐而使告訴
    人陷於錯誤可言。況查若被告果有冒標戊○○之會款，應是全體活會會員每人均
    持有一張偽造戊○○名義之本票，豈有可能只有丙○○一人持有？顯見，被告所
    辯，非無可採。
五、雖被告甲○○於檢察官初訊時，曾承認犯行，惟經查既與事實不符，殊難遽採為
    被告犯罪之證據。此外，復查無足可證明被告有公訴人所指犯行之積極證據，爰
    予諭知被告等均無罪之判決。
據上論斷，應依刑事訴訟法第三百零一條第一項判決如主文。
本案經檢察官陳俊秀到庭執行職務
中    華    民    國      八十九      年      四       月     二十九    日
                                  臺灣臺南地方法院刑事第四庭
                                          法  官  蘇  孫  波
右正本證明與原本無異。
如不服本判決，應於判決送達後十日內，向本院提出上訴狀。
                                          書記官  羅  宗  賢
中    華    民    國      八十九      年      四       月     二十九    日


司法院資訊處製作；財團法人民間司法改革基金會備份。
